臺灣臺南地方法院民事判決　　　　　　 96年度重訴字第140號
原　　　告　丁○○○
　　　　　　丙○○
　　　　　　乙○○
　　　　　　甲○○
共　　　同
訴訟代理人　黃厚誠律師
被　　　告　戊○○
訴訟代理人　謝依良律師
上列當事人間請求分配表異議之訴事件，經本院於民國96年8月
29日言詞辯論終結，判決如下：
    主  文
本院九十三年度執字第三八二○號拍賣抵押物強制執行事件，於
民國九十六年三月二十日製作之強制執行金額計算書分配表，其
中次序2、4、5之第1順位、第2順位及第3順位抵押權之債權原本
、債權利息欄、共計欄、分配金額欄及次序6、7、8、9發還債務
人數額之記載，應更正為如附表A所示。
訴訟費用由被告負擔。
    事實及理由
一、原告方面：
  (甲)原告起訴主張
    1.鈞院93年度執字第3820號強制執行事件，於民國96年03月
      20日製作之分配表，其中次序2、4、5就被告第1順位、第
      2順位及第3順位抵押權之債權原本及債權利息欄之記載及
      次序6、7、8、9應發還原告數額之記載等項，經原告於分
      配期日前，對該分配表以書狀聲明異議，經被告為反對之
      主張，為此，原告依鈞院民事執行處通知，對被告提起本
      件分配表異議之訴，茲先敘明。
    2.查約定利息與遲延利息均為使用借款之對價，非能合併存
      在計算。按「約定利息，亦借貸關係存續中之利息，如借
      貸關係已因期間屆滿而消滅，而上訴人復有履行遲延之情
      形時，被上訴人唯得請求給付遲延利息，不得更依原有契
      約請求支付約定利息。」（最高法院62年度第1394號民事
      判例參照）。本件抵押債權屆清償期後，因給付遲延，兩
      造就抵押權所擔保債權之範圍有爭議，原告提起債務人異
      議之訴，經鈞院93年度重訴字第81號、台灣高等法院台南
      分院（下稱台南高分院）95年度上字第10號確定判決，認
      被告得請求週年利率百分之20之遲延利息，及週年利率百
      分之6.59之違約金，然遲延期間即不得更行請求原約定利
      息（超過週年利率百分之20部分無請求權），否則會造成
      自原告遲延後，被告可得雙倍利息之不當獲利。
    3.若原告主張系爭第1、2、3順位抵押權之擔保債權，其利
      息與遲延利息不應併計，則鈞院93年度執字第3820號96年
      3月20日之分配表，應更正如原告提出之附表Ａ所示，亦
      即：
      (1)原分配表次序2第l順位抵押權部分：
        本件被告戊○○第1順位抵押債權之約定利息，已轉為
        第2、3順位抵押債權，業經鈞院93年度重訴字第81號及
        台南高分院95年度上字第10號民事判決所審認，故第l
        順位9,100,000元之利息即不應再行計算，否則即屬重
        複計息。故此部分應更正如下：
        「90.1.30至95.12.22之利息」欄部分，不應與「遲
          延利息」欄重複計算，其期間、日數，金額均應更正
          為「0」元。
        「共計」欄應更正為「23,372,857」元·
        「分配金額」欄應更正為「23,372,857」元。
      (2)第2順位抵押債權於89年8月23日屆清償期，故約定利息
        期間應分別自89年07月04日起至89年08月23日止。故此
        部分原分配表應更正如下：
        次序4債權原本682,500部分之「利息」欄應更正為期
          間自89年07月04日迄89年08月23日止，日數共51 天
          ，計19,073元。
        次序4債權原本l,250,000部分
          「利息」欄應更正為期間自89年05月29日迄89年8月
          23 日止，日數共87天，計59,589元。
        「共計」欄應更正為「5,264,619」元。
        「分配金額」欄應更正為「5,264,619」元。
      (3)次序5第3順位抵押權部分：
        第3順位抵押債權，係於90年3月7日屆清償期，故約定
        利息期間應至90年3月7日止，而遲延利息與違約金期間
        則應自清償期之次日即90年3月8日起至95年12月22日止
        。故此部分應更正如下：
        債權原本l,365,000部分：
          A、「利息」欄應更正為期間自90年01月30日起至90
             年03月07日止，日數共37天，計27,674元。
          B、「遲延利息」欄應更正為期間自90年03月08日迄
             95年12月22日止，共2116天，計l,582,652元。
          C、「違約金」欄應更正為期間自90年03月08日迄95
             年12月22日止，共2116天，計521,484元。
        債權原本1,500,000部分：
          A、「利息」欄應更正為期間自90年01月29日起至90
             年03月07日止，日數共38天，計31,233元。
          B、「遲延利息」欄應更正為期間自90年03月08日迄
             95年12月22日止，共2116天，計l,739,178元。
          C、「違約金」欄應更正為期間自90年03月08日迄95
             年12月22日止，共2116天，計573,059元。
        「共計」欄應更正為7,340,280元。
        「分配金額」欄應更正為7,340,280元。
      (4)如上述分配表經更正後，次序6、7、8、9發還原告（債
        務人）等4人之金額亦應隨之調整：
        原告丙○○發還金額應更正為47,046,128元。
        原告甲○○發還金額應更正為47,046,128元。
        原告乙○○發還金額應更正為47,046,128元。
        原告丁○○○發還金額應更正為47,046,128元。
    4.鈞院民事執行處另於第1順序抵押權列有89年01月29日至
      89年04月27日之利息448,767元，此應為誤解。按被告於
      審理中均主張其借款數額為10,000,000元，已預扣3個月
      利息750,000元及佣金150,000元，故實際僅交付借款人
      9,100,000元。率此而言，於借款之初，借款人確經被告
      和除利息。雖法院於事後審認應以實際交付之數額為債權
      額，惟仍無礙被告於借款之初已取得利息之事實，故此筆
      3個月利息448,767元即不應列入分配。
  (乙)對被告抗辯所為之陳述：
    (一)按債權人或債務人對於分配表所載各債權人之債權或分
      配金額有不同意者，應於分配期日一日前，向執行法院提
      出書狀，聲明異議。又異議未終結者，為異議之債權人或
      債務人，得向執行法院對為反對陳述之債權人或債務人提
      起分配表異議之訴。強制執行法第39條第1項及41條第1項
      定有明文。本件係因原告對鈞院93年度執字第3820號強制
      執行事件，執行處於96年3月20日製作之分配表聲明異議
      ，經通知被告表示意見後，被告為反對之陳述，原告依法
      提起本件分配表異議之訴。惟查被告就該96年3月20日之
      分配表，並無於法定期限內聲明異議，亦即被告對於該分
      配表並無意見，今被告卻於本件訴訟中，以答辯之方式主
      張更正該分配表第2順位、第3順位抵押債權之利息起算時
      點及數額。被告此項答辯顯與前開強制執行法之規定異議
      之程序不合，被告上開請求更正分配表之主張，非屬本件
      訴訟審理之範圍，不應加以審酌。
    (二)倘鈞院認被告上開就數額及利息起算時點之主張於本件分
      配表異議之訴得予審酌時，被告之主張亦屬不當。按「雙
      方債務一經更改即發生一種新債務，債務人應就所約定新
      債務負清償責任，不容以舊債務中之抗辯拒絕新債務之履
      行。」（參見最高法院41年台上字第1105號民事判例）換
      言之，債權人亦不得要求債務人於新債務中復履行抑或增
      加舊債務之義務。本件原債權人蔡月理、原債務人吳俊慶
      將原借款債權所生之利息，合意變更為新借款債權，而分
      別設定第2、第3順位抵押權，業經台南高分院95年度上字
      第10號民事判決所審認。從而，依上開判例之要旨，本件
      兩造既將原借款910萬元所生之利息，合意變更為新借款
      債權，並將該借款債權設定第2、3順位抵押權之擔保債權
      （台南高分院95年度上字第10號民事確定判決所認），並
      約定借款期間為89年12月7日至90年3月7日，清償日期為
      90 年3月7日，則依前述，原債務人應僅履行合意變更後
      第2、3順位抵押權之借款債務即可，當無須再支付原債權
      所生之利息（已變更為第3順位抵押債權），況由該利息
      再生之利息？被告戊○○受讓蔡月理之債權、原告等4人
      繼承吳俊慶之債務，亦應受拘束。被告主張之利息計算期
      間除要求原告履行新借款債務外，尚須給付新借款債務未
      成立前，原借款債務所生利息之利息，顯然無據。
    (三)再退步言之，依被告之主張，若鈞院認原告應支付原借款
      債務所生利息之利息，惟該利息在交付之初，並未約定利
      率，至89年12月7日轉變為新借款債務後，方有利率之約
      定，故於交付之日至89年12月7日此期間之利率，至多僅
      能以法定利率即年利率5%計算，而非被告所主張以年利率
      20%計算之。
  (丙)聲明：
    1.本院93年度執字第3820號拍賣抵押物強制執行事件，於民
      國96年03月20日製作之強制執行金額計算書分配表，其中
      次序2、4、5之第一順位、第二順位及第三順位抵押權之
      債權原本、債權利息欄、共計欄、分配金額欄及次序6、
      7、8、9發還債務人數額之記載，應更正為如附表A所示。
    2.訴訟費用由被告負擔。
二、被告方面：
  (一)被告得分別請求利息及遲延利息：
    1.於第1、2、3順位抵押權設定契約書，均已載明「利息：
      依照各個債務契約所約定之利率計算」、「遲延利息：自
      逾期之日起，利息仍照付外，按本金加付每百元日息一角
      計算」，故被告自得分別請求利息及遲延利息。
  　2.原告所舉最高法院62年度台上字第1394號判例之情形，與
      本件抵押權設定契約書已明確約定「遲延利息：自逾期之
      日起，利息仍照付外，按本金加付每百元日息一角計算」
      之情形不同，不得比附援引。
  (二)縱認原告關於抵押債權原本屆清償期後，於給付遲延時僅得
    請求遲延利息之主張有理，則於抵押債權原本屆清償期前之
    利息計算起迄時點，應為：
    1.第2順位抵押債權原本之利息計息期間及數額，應自實際
      交付借款之時點開始計算：
    (1)依鈞院93年度重訴字第81號判決第17頁可知債權原本125
      萬元部分：
      89年5月26日蔡月理匯款50萬元入吳俊慶之三信帳戶：
        此部分之計息期間為89年5月26日至89年8月23日，共90
        日，利息為24658元。
      89年5月3日由林昆玉代收25萬元現金：
        此部分之計息期間為89年5月3日至89年8月23日，共113
        日，利息為15479元。
      89年7月3日由林昆玉代收25萬元現金：
        此部分之計息期間為89年7月3日至89年8月23日，共52
        日，利息為7123元。
      89年5月29日給付受款人楊龍海票面金額25萬元之支票：
        此部分之計息期間為89年5月29日至89年8月23日，共87
        日，利息為11918元。
    (2)依臺南高分院95年度上字第10號判決第13、14頁可知債權
      原本682,500元部分，為吳俊慶向蔡月理借款910萬元，必
      須自89年4月30日起至同年7月29日止，按月支付以2分半
      計算之借款利息，故自吳俊慶每個月應繳納利息之時點起
      算利息：
      89年4月30日起89年5月29日止之利息227,500元：
        此部分之計息期間為89年5月30日至89年8月23日，共86
        日，利息為10721元。
      89年5月30日起89年6月29日止之利息227,500元：
        此部分之計息期間為89年6月30日至89年8月23日，共55
        日，利息為6856元。
      89年6月30日起89年7月29日止之利息227500元：
        此部分之計息期間為89年7月30日至89年8月23日，共25
        日，利息為3116元。
    2.第3順位抵押債權原本之利息計息期間及數額之計算時點
      亦同上所述：
    (1)依鈞院93年度重訴字第81號判決第18頁可知債權原本150
      萬元部分為蔡月理代為支付吳俊慶向另債權人楊龍海借款
      之利息（參見鈞院93年度重訴字第81號判決第18頁之（3
      ）及臺灣高等法院臺南分院95年度上字第10號判決第13頁
      之2），當屬吳俊慶向蔡月理之借款，蔡月理當可請求自
      代為墊付之日起算之利息。
      89年7月31日給付受款人楊龍海票面金額25萬元之支票
        ：此部分之計息期間為89年7月31日至90年3月7日，共
        220日，利息為30137元。
      89年9月6日給付受款人楊龍海票面金額25萬元之支票：
        此部分之計息期間為89年9月6日至90年3月7日，共183
        日，利息為25068元。
      89年12月12日匯款予楊龍海50萬元：
        此部分之計息期間為89年12月12日至90年3月7日，共86
        日，利息為23562元。
      90年1月3日匯款予楊龍海25萬元：
        此部分之計息期間為90年1月3日至90年3月7日，共64日
        ，利息為8767元。
      90年1月29日匯款予楊龍海25萬元：
        此部分之計息期間為90年1月29日至90年3月7日，共38
        日，利息為5205元。
    (2)依臺南高分院95年度上字第10號判決第13、14頁可知債權
      原本1,365,000元部分，為吳俊慶向蔡月理借款910 萬元
      ，必須自89年7月30日起至90年1月29日止，按月支付以2
      分半計算之借款利息，因吳俊慶無力付息，蔡月理與吳俊
      慶方約定將每月之利息轉為借貸，蔡月理當可請求各期利
      息轉為借款之日起算之利息。
      89年7月30日起89年8月29日止之利息227500元：
        此部分之計息期間為89年8月30日至90年3月7日，共190
        日，利息為23685元。
      89年8月30日起89年9月29日止之利息227500元：
        此部分之計息期間為89年9月30日至90年3月7日，共159
        日，利息為19821元。
      89年9月30日起89年10月29日止之利息227500元：
        此部分之計息期間為89年10月30日至90年3月7日，共
        129日，利息為16081元。
      89年10月30日起89年11月29日止之利息227500元：
        此部分之計息期間為89年11月30日至90年3月7日，共98
        日，利息為12216元。
      89年11月30日起89年12月29日止之利息227500元：
        此部分之計息期間為89年12月30日至90年3月7日，共68
        日，利息為8476元。
      89年12月30日起90年1月29日止之利息227500元：
        此部分之計息期間為89年1月30日至90年3月7日，共37
        日，利息為4612元。
  (三)原告爭執第1順位抵押權所列89年1月29日至89年4月27日之
    利息448,767元部分，並無重複計算：
    鈞院93年度重訴字第81號判決及臺南高分院95年度上字第10
    號確定判決，均以訴外人蔡月理於89年1月29日僅匯款910
    萬元予借款人吳俊慶，而認所預扣之3個月利息75萬元不能
    成立借貸關係，從而吳俊慶對此75萬元並不負清償責任，訴
    外人蔡月理亦不能對吳俊慶請求給付此75萬元，則吳俊慶既
    無實際支付此3個月利息，則被告自得對本金910萬元部分，
    請求89年1月29日至89年4月29日之利息458,740元，分配表
    僅計算89年1月29日至89年4月27日之利息448,767元，係屬
    誤計。
  (四)被告應得就利息計算之起迄時點為主張：
    本件固係原告針對96年3月20日之分配表提起分配表異議之
    訴，然因原告對於利息之計算有所主張，被告基於攻擊防禦
    所需，當得對利息計算之起迄時點另為主張，此為被告訴訟
    上之權利，不能以被告未對96年3月20日之分配表為異議，
    而認被告不能對原告所為主張為抗辯。
  (五)若鈞院認被告得分別請求利息及遲延利息之主張有理由，則
    原告之訴自應駁回，系爭分配表即無庸更正；若鈞院認原告
    關於抵押債權原本屆清償期後，於給付遲延時僅得請求遲延
    利息，而不得再行請求利息此一主張有理由，被告主張應按
    各筆借款實際交付日為第2、3順位抵押債權之利息起算日，
    則關於分配表中第3順位抵押債權原本之「利息計算期間及
    數額」，應更正為如附表Ｄ所示（卷內附表之藍色部分為與
    原分配表不同之處）。
  (六)由本件之三筆抵押債權原本所約定之利率均超過年利率20%
    乙事，可以佐證蔡月理與吳俊慶間借貸之利息約定應在年利
    率20%以上，並無未約定利率而以法定年利率5%計息之情形
    ，故此部分被告請求按年利率20%計算之利息，自屬有理。
  (七)聲明：
    1.原告之訴駁回。
    2.訴訟費用由原告負擔。
三、經本院會同兩造整理爭點之結果（本院第59、60、78頁筆錄
    ），本件兩造不爭執及爭執之事項分別為：
  (一)兩造不爭執之事實：
    1.被告自訴外人蔡月理受讓系爭三筆抵押權及其所擔保之債
      權。
    2.兩造就上開三筆抵押權所擔保之債權、利息、違約金之計
      算，有所爭議，原告提起本院93年重訴字第81號、台南高
      分院95 年上字第10號債務人異議之訴，業已判決確定。
    3.第1順抵押權之債權本金為910萬元；第2順位抵押權之債
      權本金為1,932,500元；第3順位抵押權本金為2,865,000
      元。上開三筆抵押權擔保之債權，其遲延利息請求權超過
      年利率20％部分不存在；違約金應減至以債權本金之週年
      利率6.59％計算。（參見台南高分院95年度上字第10號判
      決）。
    4.本院93年執字第3820號、96年3月20日分配表未異議部分
      已由債權人、債務人領款。（參見執行卷內領款通知及保
      管款支出清單）。
    5.第1順位抵押債權本金910萬元部分，從89年1月29日至4月
      27日之利息，應按年利率百分之20計算。（卷60頁筆錄）
    6.被告就分配表第2順位抵押權之利息起算日部分不再以逐
      筆實際借款之時間為爭執，僅就第3順位抵押權部分為爭
      執。（卷61頁筆錄）
    7.分配表就第2順位抵押權之遲延利息計算，漏載89年8月24
      日當日之遲延利息（即分配表僅記載利息至89年8月23日
      ，遲延利息自89年8月25日起算，89年8月24日當日並未計
      算遲延利息），兩造就該日之遲延利息，被告同意不請求
      。（卷78頁筆錄）。
    8.就系爭96年3月20日之分配表，被告於執行程序中就第3順
      位抵押權之利息起算日並未向執行法院聲明異議。（執行
      卷、本院卷78頁筆錄）
    9.除以上各項為兩造所不爭執外，並有本院93年重訴字第81
      號判決書、臺灣高等法院臺南分院95年上字第10號判決書
      、本院91年拍字第1402號民事裁定書及確定證明書（以上
      見本院93年執字第3820號卷(一)第13至15頁）、聲請強制執
      行狀、本院民事執行處96年1月2日函及強制執行金額計算
      書分配表、96年2月27日函及強制執行金額計算書分配表
      、96年3月20日函及強制執行金額計算書分配表、被告陳
      報債權計算書通知、96年5 月17日函及強制執行金額計算
      書分配表（參見本院93年執字第3820號卷(四)）、本院民事
      執行處95年6月13日函及分配表、原告95年6月1日民事陳
      報（起訴）狀、起訴狀繕本、分配筆錄解送拍賣所得分配
      價金通知函、發還民事強制執行案款通知（參見本院93年
      執字第3820號卷(四)）在卷可稽，並經調閱本院93年度執字
      第3820號卷、93年重訴字第81號卷及台南高分院95年上字
      第10號卷，核對無訛。
  (二)兩造爭執之事項：
    1.本件抵押權擔保債權之借款，債權人即被告得否併為請求
      利息與遲延利息？
    2.倘法院認為系爭抵押權擔保之借款，其約定之清償期內係
      計算利息，清償期後僅得請求遲延利息。
      (1)就第3順位抵押權擔保債權之利息起算日部分，被告於
        執行程序中並未聲明異議，被告得否在本件（分配表異
        議之訴）請求更正上開分配表（本件審理範圍之爭執）
        ？
      (2)如認被告縱於執行程序中未異議，亦得於本件中請求更
        正分配表，則被告主張之第3順位抵押權，其債權原本
        136萬5千元及150萬元部分之利息起算時間為何？利率
        如何計算（週年利率5%或20%）？
四、得心證之理由：
  (一)按債權人或債務人對於分配表所載各債權人之債權或分配金
    額有不同意者，應於分配期日一日前，向執行法院提出書狀
    ，聲明異議；異議未終結者，為異議之債權人或債務人，得
    向執行法院對為反對陳述之債權人或債務人提起分配表異議
    之訴，但異議人已依同一事由就有爭執之債權先行提起其他
    訴訟者，毋庸再行起訴，執行法院應依該確定判決實行分配
    ，強制執行法第39條第1項、第41條第1項分別定有明文。本
    件原告因對於系爭分配表中所列被告得受分配之金額有爭執
    ，於96年4月23日具狀對本院民事執行處93執速字第3820 號
    之96年3月20日分配表（分配日期96年4月27日）聲明異議；
    而被告即於96年5月7日具狀為反對之陳述，原告在收受前揭
    被告反對陳述之通知後，旋即對被告提出本件分配表異議之
    訴，復向民事執行處陳報起訴之證明等情，業經本院調閱93
    年度執字第3820號民事執行卷宗核對本院民事執行處函及分
    配表、原告之聲明異議狀、陳報狀及被告聲明狀（見執行卷
    (四)）無誤。堪認原告已遵守強制執行法第41條第3項所定之
    期間，本件起訴要屬合法，先予敘明。
  (二)本件借款債權之利息與遲延利息部分：
    (1)按借用人應於約定期限內，返還與借用物種類、品質、數
      量相同之物；遲延之債務，以支付金錢為標的者，債權人
      得請求依法定利率計算之遲延利息，但約定利率較高者，
      仍從其約定利息；當事人得約定債務人不履行債務時，應
      支付違約金，民法第478條前段、第233條第1項、第250條
      第1項分別定有明文。又按「惟查兩造公證借款證書所載
    「依台灣銀行核定放款利率（當時為每月百分之一點五六）
      計算」之利息，為約定利息，亦借貸關係存續中之利息，
      如借貸關係已因期間屆滿而消滅，而上訴人復有履行遲延
      之情形時，被上訴人唯得請求給付遲延利息，不得更依原
      有契約請求支付約定利息。」（最高法院62年度第1394號
      民事判例理由參照）。
    (2)原告主張系爭分配表，將利息、遲延利息重複計算，二者
      合計，等同於被告收取之利息高達40%，且依台南高分院
      95年度上字第10號之確定判決，已認定被告僅能收取20%
      之遲延利息，是系爭分配表之計算有誤等情，被告則抗辯
      依抵押權設定契約書之記載，遲延利息係「自逾期之日起
      ，利息仍照付外，按本金加付每百元日息一角計算」，故
      利息與遲延利息應均得併行請求等語。然查：
      1.本件兩造依抵押權設定契約，固約定借款債權之利息部
        分，依契約所約定之利率；遲延利息部分，係自逾期之
        日起利息仍照付外，按本金加付每百元日息一角，惟所
        謂遲延利息，係金錢債務因遲延給付，所生之利息；而
        利息係專指未屆清償期之利息債權（孫森焱，民法債編
        總論79年版286頁參照）。則利息與遲延利息兩者性質
        上本不相同，再參照前開判例理由之說明，是認本件於
        系爭抵押權擔保借款清償期屆至前，原告所應給付者為
        利息，清償期屆至後，所應給付者為遲延利息，兩者之
        計算期間自不應重疊，原告主張系爭分配表重複計算利
        息、遲延利息，有所違誤，自有所據，其請求變更分配
        表該部分之記載，應予准許。
      2.被告固抗辯依抵押權設定契約書之約定，利息與遲延利
        息可併行請求（參本院卷41頁抵押權設定契約書）。然
        按確定判決所生之既判力，除使當事人就確定終局判決
        經裁判之訴訟標的法律關係，不得更行起訴或為相反之
        主張外，法院亦不得為與確定判決意旨相反之裁判，始
        能避免同一紛爭再燃，以保護權利，維持法之安定及私
        法秩序，達成裁判之強制性、終局性解決紛爭之目的。
        申言之，法院於將抽象之法律條文，經由認事用法之
        職權行使，以判決形式適用於具體個案所確定之權利義
        務關係，乃當事人間就該事件訴訟標的之具體規範，對
        於雙方當事人及法院均具有拘束力，當事人間之權利義
        務關係因而調整，不容當事人再為相反之爭執，法院更
        應將之作為「當事人間之法」而適用於該當事人間之後
        續訴訟（最高法院93年度台上字第1736號裁判參照）。
        本件兩造間就遲延利息部分，原告曾提起債務人異議之
        訴，經本院93年度重訴字第81號、台南高分院95年上字
        第10號判決確定，認定「確認上訴人（即本件被告戊○
        ○）對被上訴人（即本件原告丁○○○等四人）於本判
        決主文第二項、第三項及原判決主文第一項所示之債權
        存在之部分，其遲延利息請求權於超過週年利率百分之
        二十部分不存在」（高院判決主文第四項），是兩造間
        抵押權設定契約所約定之遲延利息，業經法院以上開確
        定判決調整為超過年利率20%部分不存在，被告據原抵
        押權設定契約書之約定條款而為爭執，顯與前揭確定判
        決之既判力相違，自不應准許。
      (3)綜上所述，系爭第1、2、3順位抵押權所擔保債權原本
        之利息，應均僅計算至該債務清償日前，清償日後，始
        得起算遲延利息。從而，原告主張系爭分配表如附表Ｂ
        （即執行處96年3月20日之原分配表）所示第4列、第5
        列、第13列、第19列、第26、27列、第29列、第32、33
        列、第35列計算有誤，為有理由。從而：
        系爭分配表第1順位抵押權債權原本910萬元部分之利
          息，應僅計算至89年4月27日止（日期部分兩造已不
          爭執），遲延利息則應自90年1月30日起至95年12月
          22日止（此部分之起訖日期，兩造於訴訟程序中未提
          出爭執，且於執行程序中已確認無異議，發款完畢，
          參見執行卷(四)、96年6月8日調查筆錄、案款領款收據
          ）。
        系爭分配表第2順位抵押權債權原本682, 500元部分
          之利息，應計算至抵押權設定契約書之債務清償日期
          ，即89年8月23日（見本院卷42頁）；債權原本125萬
          元部分之利息，亦應僅計算至89年8月23日止（理由
          同上）。
        系爭分配表第3順位抵押權，債權原本1,365,000元之
          利息，應計算至抵押權設定契約書之債務清償日期，
          即90年3月7日（本院卷第43頁）；遲延利息與違約金
          ，依抵押權設定契約書之約定，自逾期之日（即清償
          日期90年3月7日之翌日）起算，故二者均應自89年3
          月8日起算，系爭分配表記載有誤，應予更正。
          債權原本150萬元部分亦同，其利息應算至90年3月7
          日，遲延利息與違約金應自90年3月8日起算。
  (三)就第3順位抵押權擔保債權原本之利息起算日部分，被告於
    執行程序中並未聲明異議，被告得否在本件請求更正上開分
    配表部分：
    (1)按「債權人或債務人對於分配表所載各債權人之債權或分
      配金額有不同意者，應於分配期日一日前，向執行法院提
      出書狀，聲明異議。前項書狀，應記載異議人所認原分配
      表之不當及應如何變更之聲明。」、「執行法院對於前條
      之異議認為正當，而到場之債務人及有利害關係之他債權
      人不為反對之陳述或同意者，應即更正分配表而為分配。
      異議未依前項規定終結者，應就無異議之部分先為分配。
      」、「異議未終結者，為異議之債權人或債務人，得向執
      行法院對為反對陳述之債權人或債務人提起分配表異議之
      訴。但異議人已依同一事由就有爭執之債權先行提起其他
      訴訟者，毋庸再行起訴，執行法院應依該確定判決實行分
      配。債務人對於有執行名義而參與分配之債權人為異議者
      ，僅得以第十四條規定之事由，提起分配表異議之訴。聲
      明異議人未於分配期日起十日內向執行法院為前二項起訴
      之證明者，視為撤回其異議之聲明；經證明者，該債權應
      受分配之金額，應行提存。前項期間，於第四十條之一有
      反對陳述之情形，自聲明異議人受通知之日起算。」強制
      執行法第39條、第40條、第41條分別定有明文。顯見，債
      務人提起異議之訴，應符合於分配期日一日前，向執行法
      院提出書狀聲明異議，且聲明異議狀應記載異議人所認原
      分配表之不當及應如何變更之聲明。聲明異議部分如為合
      法而未終結時，聲明異議人即得提起分配表異議之訴，並
      向執行法院證明已起訴，是分配表異議之訴之範圍，僅限
      於聲明異議人聲明異議而未終結之部分，如非該聲明異議
      之範圍，則就未聲明異議之分配表部分即屬確定，執行法
      院應先就無異議部分先為分配。
    (2)經查，本件分配表異議之訴所審理者，係原告即債務人就
      利息、遲延利息能否併計，與第2順位抵押權擔保債權原
      本之利息計算之末日，第3順位抵押權擔保債權原本之利
      息計算之「末日」、遲延利息及違約金計算之始日等項，
      有原告之聲明及原告整理有異議部分之附表Ｂ可參。本件
      債權人即被告於執行程序中，就系爭分配表第3順位抵押
      權所擔保債權原本之利息起算日，並未提出異議等情，經
      被告自認在卷，且經本院調閱執行卷查核無誤。被告於本
      件就第3順位抵押權部分所抗辯者，係更易系爭分配表第3
      順位抵押權債權利息之「起算日」（即始日），參諸前開
      說明，被告就該部分既未聲明異議，且該始日亦非債務人
      即本件原告異議之範圍，是認系爭分配表所為利息始日之
      部分，已屬確定，被告不得於本件分配表異議之訴，再為
      爭執。被告抗辯此爭執係訴訟防禦權之行使，顯與強制執
      行法規定之分配表異議程序不符，並不足取，則被告抗辯
      系爭第3順位抵押權債權原本之利息期間應予調整，並無
      理由。
    (3)被告抗辯有關第3順位抵押權擔保債權利息期間之抗辯，
      既非本件分配表異議之訴之審理範圍，兩造有關債權原本
      136萬5千元及150萬元部分之利息起算時間，利率計算等
      爭執，即無審理之必要，附此敘明。
五、綜上所述，本件抵押權擔保債權之利息、遲延利息，不得併
    計，系爭分配表就此部分應予更正，利息應計算至抵押權設
    定契約之清償日止，遲延利息應自該清償日翌日起算。亦即
    ，第1順位抵押權債權利息自90年1月30日起至95年12月22日
    按年利20%計算之利息，應予刪除；第2順位抵押權之債權利
    息應更正為計至89年8月23日；第3順位抵押權之債權利息應
    更正為計至90年3月7日，遲延利息、違約金之起算日期，亦
    有錯誤，應更正為自抵押權設定契約之清償日翌日即90年3
    月8日起算，則發還債務人之金額，亦應隨而變動調整。從
    而，原告請求系爭分配表應予更正如附表Ａ所示，為有理由
    ，應予准許。
六、結論：本件原告之訴為有理由，依民事訴訟法第78條，判決
    如主文。
中　　華　　民　　國　　96　　年　　9 　　月　　12　　日
                  民事第二庭    法    官　蔡孟珊
以上正本證明與原本無異。
如對本判決上訴，須於判決送達後20日內向本院提出上訴狀。
中　　華　　民　　國　　96　　年　　9 　　月　　12　　日
                                書 記 官  吳幸芳
